【裁判字號】    89,上更(二),1065
【裁判日期】    900626
【裁判案由】    貪污治罪條例
【裁判全文】
臺灣高等法院刑事判決                      八十九年度上更(二)字第一六五號
    上  訴  人
    即  被  告  丁○○
    選任辯護人  邱朝象
右上訴人因貪污治罪條例案件，不服臺灣新竹地方法院八十五年度訴字第一一二六號
，中華民國八十七年五月八日第一審判決（起訴案號：臺灣新竹地方法院檢察署八十
五年度偵字第一二○三九號）提起上訴，經最高法院第二次發回更審，本院判決如左
：
    主  文
原判決撤銷。
丁○○依據法令從事公務之人員，對於職務上之行為收受賄賂，處有期徒刑參年柒
月。褫奪公權參年。所得新台幣壹佰伍拾萬元沒收。
    事  實
一、丁○○原擔任新竹縣北埔鄉民代表會代表，並自民國八十三年八月一日起被推選
    為該代表會主席，代表會職權為議決鄉規約、預算、臨時稅課、財產之處分、鄉
    公所組織規程及所屬事業機構組織規程、鄉公所提案事項、決算報告、鄉民代表
    提案事項、接受人民請願及其他依法律、中央法規或省縣自治法規賦予之職權，
    乃依據法令從事公務之人員。丁○○明知實久企業有限公司（以下簡稱實久公司
    ）於其尚擔任代表之八十三年二月二十八日向新竹縣北埔鄉鄉公所標得該鄉大坪
    溪深壢橋下游疏濬工程、冷泉攔砂壩至伯公廟疏濬工程及大林橋至興豐橋疏濬工
    程等三項工程，嗣因鄉民陳情，並經代表會於第十四屆第十七次臨時全會中議決
    建議鄉公所予以解約，並令實久公司停工，鄉公所乃於同年五月發函通知實久公
    司不得動工，丁○○並已擔任主席，實久公司負責人丙○○嗣與鄉長陳正雄，於
    同年十一月二十二日達成協議之後，實久公司未依鄉公所規定期限將該公司前曾
    挖掘而堵塞水流之砂石載離現場，鄉公所乃禁止該公司再行載運，使該公司損失
    慘重等情，丁○○仍於八十四年六月八日晚上十時許，在新竹縣北埔鄉○○路十
    六號其所開設之隆源餅行兼住宅之客廳，見實久公司之負責人丙○○及股東甲○○前來，甲○○並攜帶其自行籌集之現金新台幣（下同）一百萬元，央求丁○○
    於主持代表會時，能議決讓實久公司恢復上開工程，並交由鄉公所執行，丁○○
    竟應允之，並期約「二百萬元之賄款，其中一百萬元行賄鄉長，五十萬元由丁○○收受，餘由丁○○轉交予其同派代表均分」，甲○○當日所攜帶之一百萬元則
    由丁○○收下。嗣甲○○僅再籌得五十萬元，並於同年月十三日晚上十時許再與
    丙○○二人前往丁○○上開住宅，將五十萬元交付予丁○○，丁○○收受後，乃
    囑丙○○向代表會書寫陳情函，依上開約定以達復工之目的。嗣丁○○雖未將上
    開賄款轉交予鄉長及其他代表，惟於八十四年七月二十八日代表會議時，商請不
    知上情之代表乙○○提出回復大林橋至南埔橋段河川內原狀，剷平河床凸起處，
    會中提出疏濬示範區之構想，並議決請鄉公所採納，丁○○又於八十四年十月十
    四日受理實久公司復工之陳情書，並提交至代表會討論，經議決請鄉公所依據原
    訂立契約條款，與請願人協調辦理，並將處理情形函知代表會，惟鄉公所始終不
    同意復工，丁○○又未退還上開賄款，丙○○、甲○○乃於八十五年四月十六日
    前往法務部調查局台北市調查處檢舉上情，丁○○經調查人員約談到案後，自動
    提出一百五十萬元，並於偵查中自白而查獲上情。
二、案經法務部調查局台北市調查處移送臺灣新竹地方法院檢察署檢察官偵查起訴。
    理  由
一、上訴人即被告丁○○對於其擔任新竹縣北埔鄉民代表會主席期間，曾收下甲○○
    送來的一百五十萬元等情，坦承不諱，惟矢口否認有何右揭犯行，並辯稱：當時
    伊曾拒絕過，係甲○○硬放置後急速離開，伊亦親自打電話並託友人錢日祥要對
    方拿回去，是對方拖延及執意，不肯拿回去，且該一百五十萬元係甲○○一次送
    來，並非分二次送來等語。
二、惟查：
  (一)上訴人即被告丁○○收受丙○○、甲○○所攜帶由甲○○籌得之一百五十萬元，
    業經被告於八十五年十一月二十八日帶同台北市調查處調查員在其租屋處起出並
    經扣案，復有包紮金錢所用之紙紮十五張在卷可按（見法務部調查局台北市調查
    處八十五年十一月廿五日肅字第五六三三五六號函新竹地檢署卷宗內丁○○之
    八十五年十一月二十八日調查筆錄第三、四頁，偵查卷第十六、一二二頁）。而
    丙○○、甲○○二人係先後於八十四年六月八日晚上十時許、同年月十三日晚上
    十時許，前往被告右開住宅，業據丙○○、甲○○於檢察官偵查時證述明白（見
    偵查卷第三一至三四頁），經互核情節相符，被告辯稱係一次收受賄款，尚不足
    採信。又上開一百五十萬元，係由甲○○向李慈文調借，李慈文則向劉阿淑等人
    借貸，並經證人李慈文、劉阿淑、劉俊峰、施玉華於調查站證述屬實，並有支票
    影本一件、施玉華等人之存摺影本六份在卷可參，被告於收受金錢後，並於代表
    會第十五屆第六次臨時會提案決議有關實久公司八十四年九月七日八四久字第０
    一七號陳情書案，亦有實久公司陳情書、代表會第十五屆第六次臨時會提案決議
    書影本各一份在卷可考。
  (二)次查上開事實，業據證人陳正順、戊○○、彭世恭於偵查中證述明白，復有北埔
    鄉民陳情書（八十三年三月二十九日）、新竹縣北埔鄉公所八十三年五月二十六
    日八十三北鄉建字第九六八四號函、南埔村村長等人陳情書、北埔鄉公所八十三
    年五月二十六日八十三北鄉建字第九六八一號函、丁○○所書之存證信函、北埔
    鄉公所八十三年四月十四日八十三北鄉建字第二五二五號、八十三年五月十日八
    十三北鄉建字第三０七０號函、大坪溪深壢橋下游疏濬等四件工程協調會紀錄、
    北埔鄉公所八十四年二月二十四日八十四北鄉建字第一一五三號函、八十四年三
    月二十三日八十四年北鄉建字第九五八七號函、代表會八十四年五月二十日新縣
    北鄉代字第十四號函、北埔鄉公所八十四年五月二十二日八十四北鄉建字第三五
    七０號函、實久公司八四久字第０一七號陳情書、北埔民代表會鄉公所第十五屆
    第五次臨時會臨時動議決議案決議書各一份、北埔民代表會鄉公所第十五屆第一
    、二次臨時會、三、四次臨時會、五、六次臨時會、七、八、九次臨時會、十六
    、十七、十八次臨時會議事錄各一冊在卷可資佐證。且被告於八十五年十一月二
    十八日在調查局新竹縣調查站亦供認：丙○○及甲○○二人確曾至伊家中要求伊
    向鄉長陳正順說項，讓他們繼續清運砂石，丙○○即將離去時，將現金一百五十
    萬元塞給伊，伊收到該筆錢後，原先均放在家中櫃子內，至前（二十六）日，因
    感於最近調查單位「掃白」風聲太緊，害怕貴單位查緝，故改放至租屋處等語（
    見該日調查筆錄第三頁第九行至反面第六行），其於檢察官偵查中復直承上情，
    並供稱：丙○○本人將錢交給伊，甲○○先離開時說幫忙砂石給他們採運，又甲○○先離開，丙○○即將錢打開言是一百五十萬元，約在一個月後，丙○○至我
    家來，言鄉長與伊各五十萬元，贊成之代表各十萬元，後來是伊請代表乙○○提
    議做示範區，又一百五十萬元，約一捆十萬元，伊用了七、八捆等語（見偵查卷
    第十五至十九頁、第七八頁反面）。
  (三)被告於案發前之八十五年四月六日，雖曾以竹東郵局第三三五號存證信函催告甲○○，限其於收到該函二日內，階同丙○○前來取回款項，有該存證信函在卷可
    稽（見本院八十七年上訴字第二六七三號第八六、八七頁），而甲○○於原審訊
    問時亦坦承確有收受該存證信函無訛（見原審卷第四十頁反面），且證人錢日祥
    於原審及本院前審訊問中復均證稱：曾受丁○○之託，多次打電話給丙○○，要
    其前來丁○○住處取回款項，起先有聯絡到丙○○，後來他不想接電話等語（見
    原審卷第二三、二四頁、本院八十七年上訴字第二六七三號第四六頁），惟查丙○○、甲○○二人於八十五年四月十六日前往調查局台北市調查處檢舉被告丁○○受賄貪污前，即先於同年三月二十五日委請律師顏文正發函要求被告返還該一
    百五十萬元，該函於同年月二十六日由被告之妻代為收受，且由顏文正律師再以
    電話約被告北上台北市洽商還款事宜等情，有該律師函及回執函影本附於本院八
    十八年度上更（一）二四五號第二二至二四頁卷可稽，被告亦直承上情無訛（見
    本院八十八年度上更（一）二四五號第三十至三一頁）又被告雖確曾寫存證信函
    要求甲○○與丙○○取回一百五十萬元，惟其時間為八十五年四月六日，被告自
    承當時甲○○等人已先於一月間至被告家中，談論去年六月被告收賄之情事，並
    暗自錄音，且於同年三月間將該錄音帶拷貝寄予被告收執，被告始寄存證信函予
    甲○○（見偵查卷第十七至十八頁），此節並據甲○○於檢察官偵查時供證在卷
    （見偵查卷第三三至三四頁）﹔又被告且供承甲○○、丙○○二人行賄後曾多次
    再至其家中詢問有關復工事宜（見偵查卷第十八頁），準此，若被告最初確無收
    賄之意，何以不乘機將賄款歸還？足見被告於案發前寄發給甲○○之存證信函，
    係因對方（丙○○、甲○○）已委請律師發函，並已發生糾葛表明要檢舉使然，
    尚不足據為有利於被告之證據。次查證人錢日祥原不認識李、林二人，而係事後
    由被告說明後才知上情，復未曾謀面，衡情殊無託李、林二人不識之人洽談退錢
    事，且被告自承證人錢日祥聯絡丙○○人洽談退錢未果後確有向其告知，被告果
    無收受上開款項之意，何不親自主動退回？況證人錢日祥於原審中已為同樣證言
    （見原審卷第五十三、五十四頁），被告亦供稱證人錢日祥從未與證人丙○○謀
    面，衡諸常情，被告應無任意委託一個交款人不認識之人與交款人洽談退款事之
    理，可見證人錢日祥上開證言不實，顯係臨訟受託而為迴護之詞，不足採信。從
    而被告所辯，無非係諉卸之詞，不足採信，事證明確，被告之犯行，洵堪認定。
三、查代表會之職權，依台灣省鄉鎮市民代表會組織規程準則第十九條第一項規定係
    議決鄉規約、預算、臨時稅課、財產之處分、鄉公所組織規程及所屬事業機構組
    織規程、鄉公所提案事項、決算報告、鄉民代表提案事項、接受人民請願及其他
    依法律、中央法規或省縣自治法規賦予之職權。按被告自民國八十三年八月一日
    起擔任新竹縣北埔鄉代表會代表，並被推選為該代表會主席，依上開規定，乃依
    據法令從事公務之人員。核被告所為係犯貪污治罪條例第五條第一項第三款對於
    職務上之行為，收受賄賂罪。按被害人甲○○、丙○○等人行賄之目的，乃在請
    求鄉公所對其公司原來標得之疏濬工程能予同意復工，被告為鄉民代表會主席，
    具有議決鄉規約、預算、臨時稅課、財產之處分、鄉公所組織規程及所屬事業機
    構組織規程、鄉公所提案事項、決算報告、鄉民代表提案事項、接受人民請願及
    其他依法律、中央法規或省縣自治法規賦予之職權，被告並接受實久公司之陳情
    ，安排議程決議，建議鄉公所同意實久公司之復工，然同意復工與否，雖非鄉代
    表會職務上所得決定之事項，實久公司行賄之最終目的雖係在徵得鄉公所之同意
    復工，被告接收實九公司之賄賂並進而於八十四年七月二十八日代表會時，商請
    不知情之代表乙○○提出回復大林橋至南埔橋段河川內原狀，剷平河床突起處，
    會中提出疏浚示範區之構想，並議決請鄉公所採納，又於八十四年十月十四日受
    理實九公司復工之陳情書，並提交至代表會討論，經議決請鄉公所依據原訂立契
    約條款，與請願人實九公司協調辦理，並將處理情形函知代表會，雖最後鄉公所
    始終不同意復工，然仍不影響被告接受丙○○、甲○○二人之行賄，並進而在代
    表會中運作使作成要求鄉公所讓實九公司復工之決議，係就其職務上行為收受賄
    賂之事實，此由丙○○於偵查中及本院九十年四月三日訊問時供稱停工是代表會
    接受陳情後決議，交由鄉公所執行，因此復工亦須代表會通過，故希望上訴人能
    協調代表會，讓其復工等語（見偵查卷第三十頁及本院九十年四月三日訊問筆錄
    ），應認被告係對於職務上之行為收受賄賂。又被告行為後，貪污治罪條例已經
    修正，上開處罰之法條有關徒刑部分雖未變更，惟該條併科罰金部分則已提高，
    依刑法第二條第一項但書，應適用修正前之規定處罰之，又被告行為後在偵查中
    自白，此有偵訊筆錄在卷可考，應依同前條例第八條後段規定減輕其刑。
四、原審據以論科，固非無見。惟原判決認被告係犯對於非主管之事務圖利罪及比較
    適用新舊法，以修正前貪污治罪條例較有利於行為人之被告，該條例第八條後段
    減輕其刑之條件亦比修正後之貪污治罪條例第八條第二項減輕其刑之條件為寬，
    且適用法律不能割裂為之，應一併適用條正前之貪污治罪條例，原判決對被告減
    輕其刑，褫奪公權等部分竟適用修正後貪污治罪條例等有關規定，論理、用法，
    均有未洽。被告上訴意旨，仍執陳詞，空言否認犯罪，雖不足取，惟原判決既有
    可議，自屬無可維持，應由本院撤銷改判。爰審酌被告犯罪之動機、目的、手段
    ，犯罪所生之危害及其品性、生活狀況、智識程度、犯罪所生之損害，及犯罪後
    態度等一切情狀，量處有期徒刑參年柒月，併依修正前貪污治罪條例前第十六條
    之規定，宣告褫奪公權參年，至被告犯罪所得一百五十萬元已經扣案，雖毋庸追
    繳，仍應適用同前條例第九條第一項之規定沒收之。
據上論斷，應依刑事訴訟法第三百六十九條第一項前段、第三百六十四條、第二百九
十九條第一項前段，修正前貪污治罪條例第二條前段、第五條第一項第三款、第八條
後段、第九條第一項、第十六條、刑法第二條第一項但書、第十一條前段、第三十七
條第二項、第三項判決如主文。
本案經檢察官郭弘佑到庭執行職務。
中     華     民     國      九十      年      六      月     二十六    日
                              台灣高等法院刑事第十一庭
                                  審判長法  官  楊  照  男
                                        法  官  王  詠  寰
                                        法  官  陳  炳  彰
右正本證明與原本無異。
如不服本判決應於收受送達後十日內向本院提出上訴書狀，其未敘述上訴之理由者並
得於提起上訴後十日內向本院補提理由書（均須按他造當事人之人數附繕本）。
                                        書記官  賴  淑  真
中      華      民      國     九十     年      六      月    二十九  日
附錄：本判決論罪科刑法條全文
修正前貪污治罪條例第五條第一項第三款
有左列行為之一者，處七年以上有期徒刑，得併科新台幣二百萬元以下罰金：
一、意圖得利，擅提或截留公款，或違背法令收募稅捐或公債者。
二、利用職務上之機會，詐取財物者。
三、對於職務上之行為，要求期約或收受賄賂，或其他不正利益者。
前項第一款及第二款之未遂犯罰之。


司法院資訊處製作；財團法人民間司法改革基金會備份。
